【裁判字號】    99,交抗,230
【裁判日期】    990806
【裁判案由】    聲明異議
【裁判全文】
臺灣高等法院高雄分院刑事裁定         99年度交抗字第230號
抗  告  人
即受處分人  甲○○
上列抗告人因違反道路交通管理處罰條例聲明異議案件，不服臺
灣高雄地方法院中華民國99年5 月18日裁定（99年度交聲字第11
31號），提起抗告，本院裁定如下：
    主  文
抗告駁回。
    理  由
一、抗告意旨略以：抗告人已繳交國庫新台幣（下同）10,000元
    ，因一事不兩罰之原則，請求撤銷兩罰款之差額35,000元，
    因抗告人之母、二哥，皆為重度殘障者，皆需抗告人照顧及
    負擔生活一切開銷，負擔很大，抗告人已深具悔意，並無前
    科，請求法院網開一面，並考慮現經濟不景氣，抗告人無法
    再負擔罰款35,000元，請求以之前所繳交國庫10,000元為準
    ，不再罰款等語。
二、本件聲明異議案經本院審理結果，認原審裁定認事用法及諭
    知「原處分撤銷。甲○○汽車駕駛人，駕駛汽車經測試檢定
    酒精濃度超過規定標準，罰鍰新臺幣參萬伍仟元，並應吊扣
    普通重型機車駕駛執照壹年及接受道路交通安全講習。」之
    結論均無不當，應予維持，並引用第一審裁定記載之證據及
    理由（如附件）。
三、按民國（下同）94年12月28日修正公布，95年7 月1 日施行
    之道路交通管理處罰條例第35條第8 款規定：「前項汽車駕
    駛人，經裁判確定處以罰金低於本條例第92條第3 項所定最
    低罰鍰基準規定者，應依本條例裁決繳納不足最低罰鍰之部
    分」，及違反道路交通管理事件統一裁罰基準及處理細則第
    2 條「違反道路交通管理事件統一裁罰基準表」亦明定：「
    汽車駕駛人駕駛機車，飲酒後其吐氣所含酒精成份超過每公
    升0. 55 毫克以上，應處最低罰鍰45,000元；同時違反刑事
    法律者，經裁判確定處以罰金低於本條例第92條第3 項所定
    最低罰緩基準規定者，應依本條例裁決繳納不足最低罰鍰之
    部分」等內容，故倘駕駛人所支付之緩起訴處分金，未達道
    路交通管理處罰條例第92條第3 項所定最低罰鍰基準規定者
    （即4 萬5,000 元），仍須補繳不足最低罰鍰之部分，始為
    適法。蓋檢察官為緩起訴處分並命對公益機關捐款者，其捐
    款解釋上亦屬道路交通管理處罰條例第35條第8 項所規定之
    罰金，監理機關雖不得再為行政裁罰，惟若駕駛人所支付之
    緩起訴處分金，未達道路交通管理處罰條例第92條第3 項所
    定最低罰鍰基準規定者，依該條例第35條第8 項之規定，仍
    須補繳不足最低罰鍰之部分。查本件檢察官緩起訴處分所附
    負擔，係命抗告人應向國庫支付新台幣10,000元之處分金，
    抗告人並已繳納完畢，此固有緩起訴處分書、臺灣高雄地方
    法院檢察署自行收納款項統一收據在卷可稽。惟依上開規定
    ，抗告人扣除上開已繳納之10,000元處分金以外，仍需繳納
    不足最低罰鍰之部分即35,000元（即45,000-10,000 ＝35,
    000 ），始為適法。準此，原審就抗告人為汽車駕駛人，駕
    駛汽車經測試檢定酒精濃度超過規定標準，處罰鍰35,000元
    部分，核無違誤，抗告人以其已繳納緩起訴處分金10,000元
    ，原審又判命其應繳納罰款差額35,000元，有違一事不兩罰
    之原則，請求撤銷云云，對上揭法律規定之適用，顯有誤解
    ，而不可採。
四、綜上所述，原處分機關對抗告人裁處罰鍰45,000元，其中抗
    告人已繳納緩起訴處分金10 ,000 元部分，即與「一行為不
    二罰」之原則相違，原審因認抗告人於原審所提之聲明異議
    ，為有理由，而將抗告人所受原處分撤銷，以受處分人酒後
    駕車行為，有違反道路交通管理處罰條例第35條第1 項第1
    款、第24條之規定，而裁處抗告人罰鍰新臺幣參萬伍仟元，
    並應吊扣普通重型機車駕駛執照壹年及接受道路交通安全講
    習。核無不合。抗告人仍執前詞，主張原審諭知處罰鍰新臺
    幣參萬伍仟元部分，有違一事不兩罰原則，且以其無前科，
    已有悔意，家有二位重殘家屬待伊扶養，支出甚大，無力負
    擔本件35,000元之罰鍰云云，指摘原裁定不當，為無理由，
    抗告應予駁回。
五、據上論結，應依道路交通案件處理辦法第26條，刑事訴訟法
    第412 條，裁定如主文。
中    華    民    國    99    年    8     月    6     日
                刑事第五庭    審判長法  官  曾永宗
                                    法  官  任森銓
                                    法  官  鍾宗霖
以上正本證明與原本無異。
不得再抗告。
中    華    民    國    99    年    8     月    6     日
                                    書記官  邱麗莉
附件：
臺灣高雄地方法院交通事件裁定        99年度交聲字第1131號
原處分機關  高雄市政府交通局
異  議  人  甲○○  男  50歲（民國○○年○月○○日生）
即受處分人          身分證統一編號：Ｚ000000000號
                    住高雄市○○區○○街108號
上列異議人即受處分人因違反道路交通管理處罰條例案件，對於
高雄市政府交通局交通事件裁決中心中華民國99年4 月7 日所為
之處分（原處分案號：高市交裁字第裁32-B00000000號），聲明
異議，本院裁定如下：
    主  文
原處分撤銷。
甲○○汽車駕駛人，駕駛汽車經測試檢定酒精濃度超過規定標準
，罰鍰新臺幣參萬伍仟元，並應吊扣普通重型機車駕駛執照壹年
及接受道路交通安全講習。
    理  由
一、異議意旨略以：異議人即受處分人甲○○（下簡稱異議人）
    ，因酒後駕駛普通重型機車被警察酒測，已由檢察官緩起訴
    ，命其向國庫繳交新臺幣（下同）10,000元，基於一事不二
    罰原則，請求撤銷原處分關於罰鍰部分，爰提起本件聲明異
    議等語。
二、按一行為同時觸犯刑事法律及違反行政法上義務規定者，依
    刑事法律處罰之，但其行為應處以其他種類行政罰或得沒入
    之物而未經法院宣告沒收者，亦得裁處之；前項行為如經不
    起訴處分或為無罪、免訴、不受理、不付審理之裁判確定者
    ，得依違反行政法上義務規定裁處之；行政罰法第26條定有
    明文。此乃明定對於人民違反公法上義務之行為，除因處罰
    之性質與種類不同，必須採用不同方法而為併合處罰，以達
    行政目的所必要者外，不得重複處罰之原則，以落實大法官
    釋字第503 號解釋揭示「一行為不得重複處罰」之現代民主
    法治國家之基本原則，依其立法理由所載：「一行為同時觸
    犯刑事法律及違反行政法上義務規定時，由於刑罰與行政罰
    同屬對不法行為之制裁，而刑罰之懲罰作用較強，故依刑事
    法律處罰，即足資警惕時，實無為一事二罰再處行政罰之必
    要。且刑事法律處罰，由法院依法定程序為之，較符合正當
    法律程序，應予優先適用。但罰鍰以外之沒入或其他種類行
    政罰，因兼具維護公共秩序之作用，為達行政目的，行政機
    關仍得併與裁處」，甚為明瞭。依刑事訴訟法第253 條之1
    規定之緩起訴處分，其中檢察官命被告為金錢給付部分，並
    得為民事強制執行名義，受處分人因緩起訴處分而剝奪其財
    產權，主觀上此一金錢給付義務具有強制性、懲罰性，雖不
    若易科罰金係以支付金錢作為自由刑之替代，惟經由緩起訴
    處分條件之履行，使其免於遭檢察官發動起訴程序，仍具有
    替代刑罰之效果，廣義而言，應屬實質刑事法律處罰，而有
    行政罰法第26條第1 項一事不二罰規定之適用。至於法務部
    雖曾函釋認為行政罰法第26條第2 項所稱不起訴處分，係包
    括緩起訴處分在內，然緩起訴處分雖使被告免於刑事訴追，
    而與不起訴處分具有相同之效果，惟刑事訴訟法第253 條之
    1 第1 項係民國91年2 月8 日增訂，行政罰法則於94年2 月
    5 日公布，制定在後之行政罰法第26條第2 項僅臚列不起訴
    處分或無罪、免訴、不受理、不付審理之裁判確定者，而未
    將緩起訴處分納入，應係立法者有意排除，而非法律漏洞。
    且緩起訴處分既非不能證明行為人之犯罪事實，且有支付一
    定金額之實質處罰，自與行政罰法第26條第2 項列舉之不起
    訴處分等情形迥然有別，是仍無從遽為比擬而為相同之處置
    。否則，刑事被告經法院循審判程序判處罰金或得以易科罰
    金之拘役或有期徒刑，均得援用行政罰法第26條第1 項之規
    定，免於處以行政秩序罰之雙重不利益；至於藉由緩起訴處
    分而節省司法資源者，在基於實質懲罰目的而其財產權遭受
    剝奪之餘，卻仍需繳納一定金額之行政罰鍰，其結果勢必降
    低刑事被告接受緩起訴處分之意願，造成反噬緩起訴處分替
    代繁複刑事審判程序之制度性機能。行政罰法第26條第2 項
    既未將緩起訴處分列舉其中，本於例外規定從嚴解釋之法理
    ，自不能將條文中不起訴處分之範圍，擴及於性質顯不相同
    之緩起訴處分。
三、查本件異議人於98年1 月6 日凌晨1 時17許，酒後騎乘車號
    319-LEG 號重型機車，行經高雄市○○路與覺民路口時為警
    攔查，經實施酒測，發現其呼氣中酒精濃度達每公升0.62毫
    克，足認已達不能安全駕駛動力交通工具之程度，其刑事公
    共危險之犯罪，業經臺灣高雄地方法院檢察署檢察官以98年
    度偵字第2656號為緩起訴處分確定，異議人並已履行緩起訴
    處分所附支付10,000元予國庫之條件。惟原處分機關則仍裁
    處異議人45,000元之罰鍰，並吊扣駕駛執照12個月及施以道
    安講習等情，有裁決書、緩起訴處分書、臺灣高雄地方法院
    檢察署自行收納款項統一收據在卷可稽。異議人違反道路交
    通管理處罰條例第35條第1 項之情節雖甚明確，然異議人所
    為裁處，除罰鍰外，尚有吊扣駕駛執照12個月及施以道安講
    習，前者係對於過去違反義務行為處罰之秩序罰，後者則為
    對於預防將來再犯危險之管制罰。依以上說明，對於違規者
    科處行政秩序罰，與刑事制裁所欲達到保護交通安全之目的
    相同，是則處以較重之刑事制裁已足，自無重複處罰之必要
    。對於性質相同之金錢裁罰，既由檢察官處以具有實質刑事
    處罰性質之緩起訴處分，即不得就同一違規事實再處以相同
    類型之行政秩序罰；惟依道路交通管理處罰條例第35條第8
    項：「前項汽車駕駛人，經裁判確定處以罰金低於本條例第
    92條第3 項所訂最低罰鍰基準規定者，應依本條例裁決繳納
    不足最低罰鍰之部分」之規定，異議人仍需繳納不足最低罰
    鍰之部分即35,000元（即45,000-10,000 ＝35,000），始為
    適法，據此，原處分機關逕以異議人酒精濃度超過規定標準
    ，而對其裁處罰鍰45,000元部分，即有未恰。
四、又異議人聲明異議意旨，雖未就原處分所處吊扣駕駛執照及
    道安講習處分部分表示異議，惟聲明異議應以交通違規行為
    為標的，非以處罰項目為範圍，異議人僅就部分處罰項目異
    議，然其餘處罰項目與其交通違規行為是否存在既無從分離
    ，本院自應併予審理；且吊扣駕駛執照及施以道安講習均屬
    行政罰法第26條第1 項但書所規定「其他種類行政罰」之屬
    ，並無違反一事不二罰之問題，而仍得加以裁罰。是以，本
    件異議人飲酒後，酒精濃度超過規定標準而駕車，違反道路
    交通管理處罰條例第35條第1 項第1 款規定，已如前述，故
    本件另應依上開規定裁處吊扣普通重型機車駕駛執照1 年，
    及依同條例第24條第1 項第2 款施以道安講習。
五、綜上，原處分機關裁處異議人吊扣駕駛執照12個月及施以道
    安講習部分，固屬有據，然原處分機關裁處異議人罰鍰45,0
    00元之行政罰，則於法未合，是原處分既有此部分瑕疵，自
    無可維持，應由本院將原處分撤銷，並依道路交通管理處罰
    條例第35條第1 項第1 款、第24條第1 項第2 款之規定，自
    為裁定如主文第2 項所示。
六、依道路交通案件處理辦法第20條前段，道路交通管理處罰條
    例第35條第1 項第1 款、第24條第1 項第2 款，裁定如主文
    。
中    華    民    國    99    年    5     月    18    日
                  交通法庭  法  官   林揚奇
以上正本證明與原本無異。
如不服本裁定，應於收受送達後5 日內向本院提出抗告狀。
中    華    民    國    99    年    5     月    18    日
                            書記官   何明昌

司法院資訊處製作；財團法人民間司法改革基金會備份。
